臺灣宜蘭地方法院刑事判決　　　　　　　　　　　　　　　九十年度自字第二四號
　　自　訴　人　甲○○
　　被　　　告　乙○○
　　選任辯護人　呂正城
右列被告因誹謗案件，經自訴人提起自訴，本院判決如左：
    主  文
乙○○無罪。
    理  由
一、自訴意旨略以：緣自訴人甲○○為自救會會長，被告乙○○則為宜蘭縣縣長。被
    告於民國九十年六月十二日於宜蘭縣議會接受質詢時，竟公開指稱：不希望自救
    會會長甲○○參與協商，因甲○○習慣性說謊，過去亦曾毀損縣政府玻璃窗等不
    實言論語，嚴重詆毀自訴人名譽。因認被告涉犯刑法第三百十條第一項之誹謗罪
    嫌。
二、按犯罪事實應依證據認定之，無證據不得認定其犯罪事實，又不能證明被告犯罪
    者，應諭知無罪之判決，刑事訴訟法第一百五十四條、第三百零一條第一項分別
    定有明文。又按刑事訴訟法上所謂認定犯罪事實之證據，係指足以認定被告確有
    犯罪行為之積極證據而言，如未能發現相當證據或證據不足以證明，自不得以推
    測或擬制之方法，以為裁判之基礎，最高法院二十九年上字第三一０五號及四十
    年臺上字第八六號分別著有判例；又認定不利於被告之事實，須依積極證據，苟
    積極證據不足為不利於被告事實之認定，即應為有利於被告之認定，更不必有何
    有利之證據，最高法院三十年上字第八一六號判例可資參照。另告訴人之指述，
    係以使被告受刑事訴追為目的，是其陳述是否與事實相符，仍應調查其他證據以
    資審認。
三、第按，刑法誹謗罪之成立，除行為人在客觀上有指摘或傳述足以毀損他人名譽之
    事實外，尚須主觀上有毀損他人名譽之故意，方具構成要件該當性，而行為人是
    否具有主觀構成要件之故意，尚須依當時具體情況客觀判斷之。而證據法則上，
    倘無證據足證行為人係出於惡意所為，即應推定其係以善意為之，此即所謂「真
    正惡意原則」之主要意涵。職此，行為人是否確有誹謗之事實，端視其是否有誹
    謗之故意及所描述是否屬實而定。倘無證據證明行為人有誹謗之故意，或有相當
    證據足徵行為人所述屬實或有相當理由確信所述屬實，而難謂其有真正惡意，除
    有具體反證外自應推定係出於善意為之。
四、末按，我國司法院大法官會議釋字第五百零九號解釋文亦已明確揭櫫：「言論自
    由為人民之基本權利，憲法第十一條定有明文，國家應給予最大限度之維護，俾
    其實現自我、溝通意見追求真理及監督各種政治或社會活動之功能得以發揮。惟
    為兼顧對個人名譽、隱私及公共利益之保護，法律尚非不得對言論自由依其傳播
    方式為合理之限制。刑法第三百十條第一項及第二項誹謗罪即係保護個人法益而
    設，為防止妨礙他人之自由權利所必要，符合憲法第二十三條規定之意旨。至刑
    法同條第三項前段以對誹謗之事，能證明其真實者不罰，係針對言論內容與事實
    相符之保障，並藉以限定刑罰權之範圍，非謂指摘或傳述誹謗事項之行為，必須
    自行證明其言論內容確屬真實，始能免於刑責。惟行為雖不能證明言論為真實，
    但依其提出證據資料，認為行為人有相當理由確信其為真實者，即不能以誹謗罪
    之刑責相繩，亦不得以此項規定而免除檢察官或自訴人於訴訟程序中，依法應負
    行為人故意毀損他人名譽之舉證責任，或法院發現其為真實之義務」等旨，公訴
    人或自訴人於刑事訴訟程序中，依法應負行為人「故意」誹謗之舉證責任。基於
    權衡公共利益與個人名譽、經濟信用保障，避免人民因恐於統治者施以刑罰箝制
    ，或動輒以私權保護為由，極度限縮人民言論自由基本權利之保障，行為人是否
    構成刑法上誹謗罪，必合於誹謗罪之構成要件，且有「積極證據」足徵係出於「
    惡意」傳述、指摘，始得以該罪相繩。倘基於善意，為自辯及保護合法利益，與
    多數人之公共利益有關，而發表言論、文字者，即不得以刑責相繩。合先敘明。
五、本件自訴人認被告乙○○涉犯誹謗罪嫌，無非係以聯合報九十年六月十三日第十
    八版所載之報刊內容為其主要論據。惟被告之辯護人則到庭辯稱：本件被告係以
    縣長身分在縣議會接受議員質詢時，針對議員質詢之問題答覆目前處理上之具體
    程序及態度，此乃針對特定事項所為之一般描述性陳述，並非基於誹謗自訴人名
    譽之故意而特定針對自訴人所為之不實詆毀，故被告之所為，顯係合於刑法第三
    百十一條第二款公務原因職務報告所為之善意言論而不罰等語。
六、經查：
  (一)自訴意旨所指之事實，除有聯合報九十年六月十三日第十八版之報導存卷可佐外
    ，復經證人即撰文報導之記者丙○○到庭結證屬實，亦經本院函調宜蘭縣議會當
    日錄影帶並勘驗後認定無訛，是被告確於九十年六月十二日於宜蘭縣議會接受質
    詢時，有如聯合報九十年六月十三日第十八版報導所載之言論，至臻明確。
  (二)然則，自訴人甲○○前有毀損宜蘭縣政府玻璃窗之事實，業經本院於八十八年十
    一月二十五日以八十八年度易字第四０三號判決確定屬實，此有前開刑事判決書
    一份在卷可稽，足見被告此部分之言論洵與真實相符，並非虛言。至自訴人到庭
    雖仍就此情節陳詞否認，除要無可採外，更顯然減低其言論之憑信性甚鉅。
  (三)細觀卷附報導所載，被告乃因自救會民眾在聯禾瓦斯分裝場附近懸掛「官商勾結
    」布條，及自訴人向外對媒體放話表示被告曾教導自訴人在聯禾瓦斯分裝場附近
    路段設置路障等不實言論，方不願在不友善之環境下進行協商等語。是觀諸被告
    於議會中答覆質詢之內容，顯徵業已針對其認自訴人有「習慣性說謊」之論點，
    明確說明其理由。且衡以常理及一般日常生活之經驗法則，亦難認被告所言與常
    情相悖離。蓋衡情以觀，被告乃宜蘭縣縣長，其在面對縣內民眾抗議事件時，焉
    有教導抗議民眾設置路障而提升對峙衝突之可能？況苟被告確有授意自訴人發動
    自救會民眾設置抗議路障之舉，其所處之立場應即與自救會民眾立於同一陣線及
    地位而抵制聯禾瓦斯分裝場之設置，然若此情為真，自救會民眾在縣長指導及與
    縣政府處理態度上立於同一陣線時，又何須在瓦斯分裝場附近路段懸掛「官商勾
    結」之布條，以示其等對縣政府官員處理態度及措施之不滿情緒？申言之，以自
    救會民眾所為之抗議舉措，及自訴人以自救會會長對外發表之言論，兩者間實已
    存有顯然無法相容之矛盾甚明，要難認被告所為之言論有何不實之處。再者，自
    訴人復於九十年七月十日因聯禾瓦斯分裝場之設置糾紛向臺灣宜蘭地方法院檢察
    署檢察官告發被告及其他縣政府官員涉犯瀆職等罪嫌，嗣經該署檢察官於九十一
    年五月二十七日以九十年度偵字第二０五七號、九十年度偵字第二０六九號、九
    十年度偵字第二五三一號、九十一年度偵字第六０號為不起訴處分，此經本院調
    閱卷宗審核屬實，並有上開不起訴處分書一份附卷足考。執此以觀，自訴人確因
    擔任聯禾瓦斯分裝場自救會會長之身分，針對聯禾瓦斯分裝場之設置事宜，確迭
    與被告之宜蘭縣縣長角色多起摩擦，而有難以溝通之糾葛摩擦存在，彰彰明甚。
    且以前述自訴人向被告所為之告發行為，益徵自訴人對外向被告指控之各項言論
    ，確有存疑且難認係屬真實之嫌。職是之故，綜據前述報刊自訴人對外指稱被告
    有教導自救會民眾設置抗議路障之明顯矛盾悖離常情之言論，及自訴人事後向臺
    灣宜蘭地方法院檢察署檢察官告發被告涉犯瀆職罪嫌後，經該署檢察官為不起訴
    處分確定之各項跡證，參佐被告於本件接受議員質詢已明確針對不願在自訴人對
    外為不實之言論及民眾懸掛「官商勾結」之抗議標語下進行無意意溝通之理由說
    明，除徵被告與自訴人在分任宜蘭縣縣長及自救會會長之角色上所產生之摩擦衝
    突對立並非一朝一夕所致，更顯見被告在指稱自訴人有「習慣性說謊」之言詞時
    ，確僅係就本件聯禾瓦斯分裝場協調過程間產生之各項衝突對立事件及溝通不良
    而致之事實上陳述甚明。
  (四)總前各情，本件被告乙○○根據先前自訴人毀損縣政府玻璃窗之事實，及其與自
    訴人在聯禾瓦斯分裝場設立案中之協調及溝通經驗，於案發當日接受縣議會議員
    質詢時，認因自訴人習慣性說謊導致彼此協調空間已遭壓縮而不願在不友善之環
    境下進行協商等語，實堪認定被告所為之說明、理由及其立論基礎均非虛構情詞
    ，是既被告所言已堪認定非屬子虛烏有之事，即難謂其主觀上有何誹謗自訴人之
    故意可言。況揆諸首揭大法官會議第五百零九號解釋及說明，自訴人認被告所為
    之前開言論已嚴重影響其名譽，然並無法舉證證明被告乙○○確係基於主觀上之
    惡意而刻意在接受議員質詢時出言詆毀自訴人聲譽。是基於禁止推定罪狀之法則
    ，確保國家刑罰權之正確行使之目的下，本件自訴意旨所執之前開論據，仍不足
    以證明被告確有如自訴人所指之犯罪事實。此外，本院復查亦無其他積極證據抑
    或間接證據足資證明或補強被告有如自訴意旨指稱之誹謗犯行，揆諸首揭判例意
    旨及說明，因被告之犯罪嫌疑顯有不足，不能證明其犯罪，爰依法為被告乙○○
    無罪判決之諭知。
五、被告乙○○經合法傳喚後，雖由選任辯護人呂正城到庭陳報被告乙○○因公務繁
    忙不克到庭，然並未提出相關公出資料俾得佐憑，是難單以選任辯護人之陳述，
    逕認被告未到庭為有理由。惟因本院認其涉犯之誹謗罪名乃應諭知無罪之案件，
    爰依刑事訴訟法第三百零六條規定，不待其陳述逕行判決，特此述明。
據上論斷，應依刑事訴訟法第三百四十三條、第三百零一條第一項、第三百零六條，
判決如主文。
中    華    民    國      九十一      年      十      月      十五      日
                              臺灣宜蘭地方法院刑事第二庭
                                          法  官  陳  嘉  年
右正本證明與原本無異。
如不服本判決，應於判決送達後十日內，向本院提出上訴狀。(應附繕本)
                                          書記官  詹  玉  惠
中    華    民    國      九十一      年      十      月      十七      日
